臺灣新竹地方法院民事判決　93年度家訴字第34號
原　　　告　戊○○
　　　　　　乙○
　　　　　　丁○○
兼右一人　　丙○○　新竹縣新豐.
訴訟代理人　（原名為周玉娥）
被　　　告　甲○
訴訟代理人　周榮祥
當事人間辦理繼承登記事件，本院於94年5月6日言詞辯論終結，
判決如下：
    主  文
原告之訴駁回。
訴訟費用由原告負擔。
    事實及理由
壹、原告起訴主張
一、本件係先父周鐵先母周張愛所有之土地、房屋和現金，登記
    謄本及國稅局遺產免稅證明為證。惟先父業於民國93年8月1
    日亡固。先母業於92年9月20日亡故。依民法第1147條繼承
    、因被繼承人死亡而開始。及同法第1138條等規定自明原告
    就被繼承人所遺有之遺產。自有繼承權。
二、兩造之父母遺有下列遺產：
    （1）新台幣：壹佰零貳萬肆仟捌佰零玖元整及喪葬津貼參
         拾萬陸仟元整。
    （2）建地：新竹市○○段419號。面積1239.41平方公尺。
    （3）雜地：新竹市○○段542號。面積382.60平方公尺。
    （4）建地：竹北市○道段668號。
    （5）房屋：新竹市水源里11鄰308號。
三、次查民法第1151條，各繼承人遺產分割之前，遺產全部共同
    共有。又按民法第1164條前段規定。各共有人得隨時請求分
    割遺產。是原告自得請求其他繼承人協議分割系爭房地和現
    金。現在由被告甲○占有使用中。原告曾於93年9月22日發
    存證信函促請被告甲○共同辦理繼承登記及遺產分割。又請
    里長出面協調屢被甲○拒絕，以致無法達成協議。原告自得
    援引民法第824條第二項規定訴請被告協同辦理繼承登記及
    判決分割遺產。
四、原告希望將前揭所示之房地變賣後分割，但被告不理會原告
    ，原告等人有負擔被繼承周鐵之喪葬費用，被告所述其所友
    出之喪葬費用金額不實在。
五、再依民法第1173條規定，繼承人中有在繼承開始前因結婚、
    分居或營業，已從被繼承人受有財產之贈與者，應將該贈與
    價額加入繼承開始時被繼承人所有之財產中，為應繼遺產。
    但被繼承人於贈與時有反對之意思表示者，不在此限。前項
    贈與價額，應於遺產分割時，由該繼承人之應繼分中扣除。
    贈與價額，依贈與時之價值計算。被繼承人周鐵生前贈予被
    告水源段101、0095、0096、0097、0406、0414、0547、
    0401、0404、0546號土地，應予歸扣，且被繼承人周鐵生前
    有陳述要將前列土地收回贈予。並聲明（一）請求判令被告
    甲○應偕同原告四人，依法繼承先父遺產。（二）請求判決
    五人所共有前項土地、房屋和現金、以平均比例辦理繼承登
    記後並予以分割。（三）訴訟費用由被告甲○負擔。
貳、被告則辯稱：
一、查被繼承人周鐵於九十三年八月一日逝世遺有子女五人，即
    原告等四人與被告，按民法第1141條之規定，就被繼承人之
    遺產原告等及被告應按人數平均繼承之，被告對此亦無異議
    。惟自被繼承人亡故後，被告遲未接獲原告等就辦理繼承登
    記之通知，實無從與原告等就被繼承人周鐵之遺產辦理繼承
    登記，是原告等於未與被告協解之情形下遽為本訴之請求，
    實令被告深感莫名，亦無理由。
二、次查，就被繼承人周鐵之遺產中現金部分，原告等雖謂尚於
    0000000元及被繼承人周鐵於農民保險可得請領之喪葬津貼
    （因尚未請領，故金額未能確定），惟被繼承人周鐵逝世，
    被告獨立辦理周鐵之喪葬事宜並代墊喪葬費用共計658512
    ，原告等未曾補貼分文，按喪葬費用得自遺產中扣除，本件
    被告既代墊658112元之喪葬費用，則此自應自遺產之現金中
    扣除，是被繼承人周鐵遺產之中現金部分應先予扣除被告所
    代墊之喪葬費用，餘額再由兩造之繼承人平均繼承，方為合
    理。
三、次查本件被繼承人周鐵死亡時，遺有建物即門牌號碼新竹市
    ○○里○○鄰○○路308號房屋，該屋係座落於同為周鐵所有
    之水源段419地號土地上，而該土地目前及房屋均無人使用
    。被告甲○目前所居住之房屋與土地均屬被告所有，且房屋
    之門牌號碼為新竹市○○路212號，座落於水源段546地號土
    地上（按被告所有太原路212號房屋原係由被告以農舍名義
    申請建造，有被證四之使用執照可供為證，惟其上所載為舊
    門牌號碼，有關目前之門牌號碼請準俟戶政機關發給相關證
    明後，再為陳報），此二屋間並無任何關連，原告等不察，
    遽謂被告無權佔用上開源興路308房地，實屬無稽。
四、再查本件原告等於前次開庭時，陳稱希由被告提出200萬元
    交於渠等分配，遺產則由被告單獨繼承云云，此為被告所不
    同意，且經查原告等之主張，顯然於法無據。按民法第1141
    條之規定「同一順序之繼承人有數人時，按人數平均繼承。
    」，而本件有關周鐵之遺產理當於扣除相關喪葬費用後，由
    兩造人數平均繼承之，殊無強令被告提出現金之理，原告主
    張顯非適法。
五、末按土地登記規則第120條「繼承人為二人以，部分繼承人
    因故不能會同其他繼承人共同申請繼承登記時，得由其中一
    人或數人為全體繼承人之利益，就被繼承人之土地，申請為
    公同共有之登記。」之規定，本件原告等於辦理遺產中有關
    土地之繼承登記，本即不需被告之協力亦可為之，惟原告卻
    起訴請求共同辦理繼承登記，顯無訴訟之實益。並聲明（一
    ）原告之訴駁回。（二）訴訟費用由原告等負擔。（三）如
    受不利判決，被告願供擔保，請準免為假執行之宣告。
參、得心證之理由：
一、按「土地權利變更登記，應由權利人及義務人會同聲請之。
    其無義務人者，由權利人聲請之。其係繼承登記者，得由任
    何繼承人為全體繼承人聲請之。』土地法第73條第1項定有
    明文；又依土地登記規則第32條第1項規定：「公同共有土
    地，公同共有人中之一人或數人，為全體公同共有人之利益
    ，得就公同共有土地之全部，申請為公同共有之登記』。申
    言之，各繼承人得為全體繼承人之利益，單獨聲請為公同共
    有之繼承登記，故在繼承權人相互間，並無以訴請求他繼承
    權人協同辦理繼承登記之必要。實務上最高法院亦認：「依
    民法第1151條規定：繼承人有數人時，在分割遺產前，各繼
    承人對於遺產全部為公同共有。至於土地之繼承登記，依照
    土地法第73條規定，得由任何繼承人為全體繼承人聲請之，
    原毋庸為裁判上之請求』（69年台上字第1166號判例意旨參
    照）、「民法第1151條規定，繼承人有數人時，在分割遺產
    前，各繼承人對於遺產全部為公同共有。又依土地登記規則
    第29條第1項（現修正為第32條第1項）規定，合法繼承人有
    二人以上，其中部分繼承人因故不能會同其他繼承人共同申
    請繼承登記時，得由其中一人或數人為全體繼承人之利益，
    就被繼承人之土地，申請為公同共有之登記。準此，上訴人
    就系爭土地本得單獨申請為公同共有之登記，無起訴請求被
    上訴人協同辦理之必要。上訴人起訴請求命被上訴人就系爭
    土地協同辦理繼承登記，欠缺權利保護要件，不應准許。』
    （82年台上字第1783號判決及88年台上字第1984號判決意旨
    參照）。查本件原告與被告及被繼承人周鐵均係被繼承人周
    張愛之繼承人，嗣周鐵於93年8月1日死亡後，周鐵繼承周張
    愛之應繼分再轉由兩造共同承且就系爭土地尚未辦理繼承登
    記，固為事實，惟揆諸前揭說明，原告既非不得單獨申請為
    公同共有之登記，自毋庸為裁判上之請求，是其訴之聲明第
    一項請求「判命被告應協同原告就兩造之被繼承人周鐵所有
    如聲明所示三筆土地辦理公同共有之繼承登記』云云，顯然
    欠缺權利保護要件，應予駁回。
二、次按「因繼承、強制執行、公用徵收或法院之判決，於登記
    前已取得不動產物權者，非經登記，不得處分其物權』，民
    法第七百五十九條定有明文。換言之，在因繼承或其他非因
    法律行為而於登記前已取得不動產物權之情形，固不以登記
    為其權利得喪變更的生效要件，惟非經登記，仍不認其有處
    分權，用以貫徹不動產登記要件主義之本旨（立法理由參照
    ）。又「法院裁判分割共有物而以原物分配於各共有人時，
    係使共有關係變更為單獨所有，其性質為共有人間應有部分
    之交換，自屬處分行為。如係變賣共有物而以價金分配於共
    有人，即係以處分共有物為分割方法，均以共有人之處分權
    存在為前提，如果共有人就共有物並無處分權可資行使，法
    院即無從基此為裁判分割』，最高法院著有六十九年台上字
    第一一三四號判例可資參照。此所以最高法院在與本件案例
    相同之提案討論時，曾於六十八年八月二十一日作成六十八
    年度第十三次民事庭會議決議（二）認為：「分割共有物既
    係對於物之權利有所變動，即屬處分行為之一種，凡因繼承
    於登記前已取得不動產物權者，其取得雖受法律之保護，不
    以其未經繼承登記而否定其權利，但繼承人如欲分割其因繼
    承而取得公同共有之遺產，因屬於處分行為，依民法第七百
    五十九條規定，自非先經繼承登記，不得為之』。承前所述
    ，本件系爭三筆土地，不論原告或被告，均尚未辦理並完成
    繼承登記，而原告即逕行訴請分割，是其訴之聲明第二項部
    分，亦難認為有理由，而應予以駁回。
三、本件事證已臻明確，兩造其餘陳述及攻擊防禦方法，經審酌
    核與判決結果不生影響，不再一一論述，附此敘明。
肆、訴訟費用之負擔：民事訴訟法第78條。
中　　華　　民　　國　　94　　年　　5 　　月　　20  　日
                  家事法庭法　官　許翠玲
正本係照原本作成
如對本判決上訴，須於判決送達後廿日內向本院提出上訴狀
                          書記官　陳宏城
中　　華　　民　　國　　94　　年　　5 　　月　　20  　日
